【裁判字號】    89,交訴,192
【裁判日期】    900621
【裁判案由】    偽造文書等
【裁判全文】
臺灣高雄地方法院刑事判決                        八十九年度交訴字第一九二號
    公  訴  人  台灣高雄地方法院檢察署檢察官
    被      告  乙○○
右列被告因偽造文書等案件，經檢察官提起公訴（八十九年度偵字第一八三六二號）
，本院判決如左：
    主  文
乙○○服用酒類，不能安全駕駛動力交通工具而駕駛，處有期徒刑參月，如易科罰金
，以參佰元折算壹日；又因過失傷害人，處有期徒刑參月，如易科罰金，以參佰元折
算壹日；又連續偽造署押，足以生損害於公眾及他人，處有期徒刑參月，如易科罰金
，以參佰元折算壹日，酒精濃度測定表被測人欄偽造「莊文信」署押貳枚及測繪道路
交通事故現場草圖偽造「莊文信」署押壹枚均沒收。應執行有期徒刑捌月，如易科罰
金，以參佰元折算壹日，酒精濃度測定表被測人欄偽造「莊文信」署押貳枚，及測繪
道路交通事故現場草圖偽造「莊文信」署押壹枚均沒收。
    事  實
一、乙○○未考領自用小客車駕駛執照，明知飲酒後不能安全駕駛動力交通工具，即
不得駕車，竟於民國八十九年八月五日凌晨在高雄市楠梓區援中港附近飲用米酒
    後，已達不能安全駕駛動力交通工具之酒醉狀態，仍貿然駕駛車牌號碼ＺＡ─○
    四四五號自小客車，沿高雄市○○區○○街由北往南方向行駛，於同日凌晨六時
    二十五分許，行經高雄市○○區○○街與德民路交岔路口內側快車道左轉時，本
    應注意車輛行駛時，駕駛人應注意車前狀況，並隨時採取必要之安全措施，且依
    當時客觀情狀天候陰、有日間自然光線、柏油路面乾燥、無障礙物及其他缺陷、
    道路視距良好，依乙○○之智識及能力，並無不能注意之情事，適有考領重型機
    車駕駛執照之甲○○騎乘車牌號碼ＬＤＧ─三六五號重型機車，與乙○○同向行
    駛在交岔路口內側快車道左轉，且在乙○○駕駛自小客車之前方，乙○○疏未注
    意車前狀況，及隨時採取必要之安全措施，乙○○駕駛之自小客車自後方追撞甲
    ○○騎乘機車之後方，致甲○○人車倒地，甲○○因而受有左腳踝骨折、頭部外
    傷等傷害。嗣經警據報前往處理，並於同日上午六時四十七分許檢測乙○○吹氣
    酒精濃度結果，測得其吐氣所含酒精濃度達零點五三毫克（ＭＧ／Ｌ），乙○○
    恐其無照駕駛被警查悉，竟另行起意，並基於概括之犯意，先後冒用其弟「莊文
    信」之名義，在酒精濃度測定表被測人欄及測繪道路交通事故現場草圖當事人簽
    章欄偽造「莊文信」之署押共三次，足以生損害於莊文信及警察機關對於犯罪偵
    查及道路交通管理之正確性。嗣經警據報趕赴車禍事故現場處理時，發覺有異，
    並循線查悉上情。
二、案經甲○○訴請高雄市政府警察局楠梓分局移送高雄地方法院檢察署檢察官偵辦
    起訴。
    理  由
一、被告乙○○固不否認飲用米酒後駕車於右開時、地與告訴人甲○○發生交通事故
    ，及以「莊文信」名義簽名之事實，惟否認飲酒後不能安全駕車、過失傷害及偽
    造署押之犯行，辯稱：我飲酒後仍能正常駕車行駛，事故發生時正在下雨，我車
    行駛在內側快車道，告訴人之機車突然撞上我車，警員到場後，我因一時緊張及
    頭腦不清醒才誤簽我弟弟莊文信的名字等語。經查：
（一）被告酒後不能安全駕車部分：被告雖否認其於酒後駕車，已達不能安全駕駛動
      力交通工具而駕駛之事實，惟據證人即據報趕赴現場處理之右昌派出所警員楊
      健民於本院審理中到庭具結證述：當時看得出來被告有喝酒，精神狀況不是很
      好，說話反反覆覆，所以對被告施以酒測等語（本院九十年三月六日訊問筆錄
      ），復有警員楊健民製作之測試觀察紀錄表一份附於警卷可參，依上開測試觀
      測表記載：被告於查獲、測試或訊問過程中有語無倫次、多話等情狀。而被告
      於肇事後之八十九年八月五日凌晨六時四十七分許經警對被告實施酒精濃度測
      試結果，測得其吐氣所含酒精成分高達每公升零點五三毫克，此有酒精濃度測
      試定表二份附於警卷可證。再按刑法第一百八十五條之三之公共危險罪所謂不
      能安全駕駛，係抽象危險犯，依醫學實驗證明所得經驗法則對於呼氣測試結果
      達每公升零點二○毫克，將使駕駛人複雜技巧障礙，駕駛能力變壞，肇事比率
      比一般未飲酒者高出二倍，達每公升零點五○毫克，將使駕駛人說話含糊腳步
      不穩，肇事率為一般正常人之七倍（參蔡中志著，對飲酒不能安全駕駛之執法
      研究，司法院第四十六期業務研究會講義）。依據上開研究報告結論，及參酌
      被告酒後駕車後與告訴人發生交通事故，且於肇事後有多話、語無倫次之情狀
      ，及呼氣酒精濃度達每公升零點五三毫克，足見被告於飲酒後已達不能安全駕
      駛動力交通工具而駕駛無疑，被告辯稱其喝酒後不影響駕駛能力，仍能安全駕
      駛云云，顯不可採。
（二）被告過失傷害部分：
    (1)汽車行駛時，駕駛人應注意車前狀況，並隨時採取必要之安全措施；道路交通
      安全規則第九十四條第三項定有明文，此為一般汽車駕駛人所應注意並確實遵
      守之事項。被告未考領駕駛執照，依規定本不應駕駛自小客車，惟其既為自小
      客車之駕駛人，自應注意上開規定並確實遵守之。再依上開道路交通事故調查
      報告表所載及現場照片所示，本件車禍發生時天候陰、有日間自然光線、柏油
      路面乾燥、無障礙物及其他缺陷、道路視距良好，依被告之智識及能力，並無
      不能注意之情事，被告自應注意車前狀況，並隨時採取必要之安全措施為是。
    (2)本件肇事地點在高雄市○○區○○街與德民路交岔路口，該路口限速六十公里
      ，紅綠燈號誌運作正常，未設有機車二式左轉指示標誌，肇事前被告與告訴人
      之車行方向均沿右昌街由北往南方向行駛，在交岔路口內側快車道左轉德民路
      ，肇事後被告自小客車停放之位置已駛過右昌街中心線，車頭朝東南，車尾朝
      西北，右前輪距右昌街中心線一公尺，右後輪則在右昌街中心線上，地面留有
      被告自小客車刮地痕二條，左剎車痕起點處在超過右昌街北側停止線九公尺處
      之內側快車道，長度為二十四公尺，右煞車痕起點處超過右昌街北側停止線十
      ．五公尺處之內側快車道，長度為二十一公尺，呈西北及東南走向，告訴人騎
      乘之機車則停放內側快車道上，後車輪距離右昌街南側停止線十二．五公尺，
      前車輪距離右昌街南側停止線十二．九公尺，機車刮地痕起點處自右昌街北側
      路口之內側快車道呈南北走向，長度為二十七公尺，肇事後被告自小客車右前
      保險桿、右前翼子板受損、告訴人機車左後車身護板受損等情，此有上開高雄
      市○○○○○道路交通事故調查報告表一份及現場照片五幀在卷足憑，並據證
      人即據報至現場之高雄市警察局交通大隊第七分隊警員丙○○於本院審理中到
      庭證稱：我至現場時，路面是乾燥的，所以可以測得自小客車煞車痕及機車刮
      地痕，我繪製完現場圖，在現場拍照時開始下雨，所以洗出來的照片顯示地面
      是潮濕的，肇事地點交岔路口並非垂直十字路口，德民路在該交岔路口呈傾斜
      狀，該路口紅綠燈號誌運作正常，但未設有機車二段式轉彎指示標誌，肇事後
      被告自小客車右側受損，機車左後車身受損，該路口有紅綠燈號誌運作正常，
      未設有機車二段式轉彎之標誌等語綦詳（本院九十年四月十七日訊問筆錄）。
      依上開關係位置型態，及二車之行進方向、路線、路況及車損等各情加以綜合
      判斷研析，足見被告於後昌街與德民路交岔路口內側快車道左轉時，疏未注意
      車前狀況，及隨時採取必要之安全措施，自後追撞同在內側快車道行駛之告訴
      人機車之左後車身，被告於發生撞擊乃緊急煞車，告訴人機車則於遭被告自小
      客車撞擊後倒地並向前方滑行等情，被告就本件交通事故之發生，確有過失，
      堪以認定。
    (3)按機器腳踏車行駛之車道，在已劃分快慢車道之道路，重型機車依標誌或標線
      之規定行駛，在劃有機車專用道之道路應在其車道內行駛，除轉彎或靠邊停車
      外，不得侵入其他車道，道路交通安全規則第九十九條第一項第二款、第三款
      分別定有明文。告訴人於本院審理中固坦承其於交岔路口左轉時未採用二段式
      轉彎方式等情，而肇事地點交岔路口並未設有機車二段式左轉彎指示標誌，已
      如前述，則告訴人雖未採用二段式方式左轉，且於行駛在快車道上，擬至交岔
      路口中心處左轉，然依上開規定，告訴人之騎乘機車行為，並無過失至明。
    (4)告訴人因本件車禍受有左腳踝骨折、頭部外傷之傷害，此有診斷證明書一紙附
      卷可憑，是以被告之過失行為與告訴人之傷害結果間，具有相當因果關係。被
      告過失傷害犯行，已堪認定。
（三）被告偽造署押部分：
    (1)被告固坦承肇事後以其弟「莊文信」之名義，先後在酒精濃度測定表被測人欄
      、測繪道路交通事故現場草圖當事人簽章欄多次偽造「莊文信」署押之事實，
      雖被告辯稱其並非故意偽造署押云云，然查：證人楊健民於本院審理中到庭證
      稱：我至肇事現場處理時，被告未帶身分證明文件，但表示他叫莊文信，並在
      肇事現場以「莊文信」之名義在酒精濃度測定表及測繪道路交通事故現場草圖
      上簽名，我將被告帶回派出所後，根據被告提供之電話與其妹妹通話後，得知
      駕車者是被告而非莊文信，才得知被告冒名等語（本院九十年三月六日訊問筆
      錄），並有酒精濃度測試定表二份及測繪道路交通事故現場草圖一份在卷可證
      。又被告駕車與告訴人發生交通事故後有多話、語無倫次之情狀，雖被告飲酒
      後已達不能安全駕駛動力交通工具，然若被告因酒醉致完全不清楚外界事物，
      焉有仍清楚記憶其弟莊文信之姓名，反而不記憶自己姓名之理？且被告在酒精
      濃度測定表及測繪道路交通事故現場草圖上仍能連續署押莊文信之名字三次，
      且在為警查獲被告冒用其弟莊文信之名義後，在舉發違反道路交通管理事件通
      知單中改以自己名字署押，此有舉發違反道路交通管理事件通知單二份在卷可
      參，再參酌被告於偵查中自承：我未考領駕照，故冒用弟弟莊文信名義簽名等
      語（見偵查卷第三頁），足認被告於飲酒後，雖駕駛汽車時之判斷力及反應力
      受有影響，已達不能安全駕車之狀態，但對外界事務之知覺能力及理會能力，
      並未較常人明顯降低，且明白認識其本人無照駕車肇事恐將遭警查覺處罰，乃
      冒用其弟莊文信之名義簽名，顯見被告以莊文信名義署押之際，並無心神喪失
      或精神耗弱之情形，被告上開所辯，當係事後卸責之詞，不足採信。
    (2)另按違規冒用他人名義在違反道路交通管理事件通知單上之「收受通知聯者簽
      章」欄簽署，固應論以偽造私文書罪。如該項通知單上未設置「收受通知聯者
      簽章」欄，而違規人僅在該通知單上簽署後，由執勤員警交付通知聯收領，依
      習慣即係表示領取該通知單之通知聯之證明，與收據性質相同，亦屬刑法第二
      百二十條規定之文書，如有冒用他人姓名簽署，仍應論以偽造私文書罪；又『
      上訴人在交通違規通知單移送聯「收受通知聯者簽章」欄內偽簽其兄「林某」
      之姓名，自不待依據習慣或特約，單從形式上觀察，即足以知悉係表示由林某
      名義出具領收通知聯之證明，此與事先在印妥內容之收據上偽簽他人姓名之情
      形，無分軒輊，當然屬於刑法第二百十條所稱之私文書，最高法院六十六年一
      月二十四日六十六年度第一次刑庭總會決議三及最高法院八十三年台上字第六
      六三一號判例可資參照。然而本件係警員對於被告施以酒精測試後，將酒精濃
      度測定表交予被告簽名以確認該紙測定表之內容確係針對被告施以酒精濃度測
      試所得結果，被告在其上偽造「莊文信」之署押，僅表示以「莊文信」之名義
      確認該文書記載之內容為警方對其施以酒精濃度測試，並無如違規通知單移送
      聯表示收到之意思，從形式上觀察，不足以知悉係由受測人簽名具領之意，被
      告於被測人欄簽名，其性質即與一般受訊問者，在筆錄上簽名之性質無異，故
      而被告上開行為，核與上開決議及判例所示內容不合，應論以刑法第二百十七
      條偽造署押罪，而不另成立刑法第二百二十條、第二百十條、第二百十六條行
      使偽造私文罪。
二、核被告乙○○服用酒類，達於不能安全駕駛動力交通工具之程度而仍駕駛動力交
    通工具之行為，係犯刑法第一百八十五條之三之服用酒類，不能安全駕駛動力交
    通工具而駕駛罪。又被告偽造「莊文信」署押之犯行，涉犯刑法第二百十七條偽
    造署押罪，公訴人認被告係犯刑法第二百十六條、第二百十條行使偽造私文書罪
    嫌，起訴法條，顯有未洽，惟公訴人起訴之犯罪事實，與本院認定上開偽造署押
    之社會事實同一，起訴法條，應予變更。又被告先後於酒精濃度測定表及測繪道
    路交通事故現場草圖當事人簽章欄多次偽造「莊文信」署押之行為，時間緊接，
    手法相同，所犯又係構成要件相同之罪名，顯係基於概括之犯意反覆為之，為連
    續犯，應依法論以一罪。被告無駕駛執照且酒醉駕車，因而致告訴人受傷，依法
    應負過失傷害之刑事責任，依道路交通管理處罰條例第八十六條第一項之規定加
    重其刑。被告所犯公共危險、過失傷害、偽造署押三罪，犯意個別，行為互殊，
    應分論併罰。爰審酌被告枉顧公眾行路交通安全，服用酒類後，已處於不能安全
    駕駛動力交通工具之狀態下貿然駕車行駛，對於一般往來於道路上之公眾造成高
    度危險，又被告因過失駕車撞及告訴人，致告訴人受有左腳踝骨折、頭部外傷之
    傷害，迄今仍未與告訴人達成民事和解，又被告無照駕車肇事後，為逃避罰責，
    偽造「莊文信」之署押，所生損害非輕等一切情狀，爰分別量處如主文所示之刑
    ，並均諭知易科罰金之折算標準，併定其應執行刑，及諭科罰金之折算標準。再
    按修正前刑法第四十一條易科罰金之折算標準，業經總統於九十年一月十日公布
    為現行刑法第四十一條第一項，並於同年月十二日生效，依刑法第二條第一項前
    段從新從輕原則，應依修正後刑法第四十一條第一項前段之規定對於被告最為有
    利。又被告在酒精濃度測定表被測人欄、測繪道路交通事故現場草圖當事人簽章
    欄偽造「莊文信」署押共三枚，依刑法第二百十九條規定，不問屬於被告與否，
    均應宣告沒收。
三、據上論結：應依刑事訴訟法第二百九十九條第一項前段、第三百條、道路管理處
    罰條例第八十六條、刑法第二條第一項前段、第五十六條、第一百八十五條之三
    、第二百十七條、第二百八十四條第一項前段、第五十一條第五款、第四十一條
    第一項前段、第四十一條第二項、第二百十九條、罰金罰鍰提高標準條例第一條
    前段、第二條，判決如主文。
本案經檢察官彭斐虹到庭執行職務。
中      華      民      國    九十      年      六      月      二十一  日
                                      臺灣高雄地方法院交通法庭
                                          法  官  張  桂  美
右正本證明與原本無異。
如不服本判決，應於判決送達後十日內，向本院提出上訴狀。
                                          書記官  吳  金  霞
中      華      民      國    九十      年      六      月      二十一  日


司法院資訊處製作；財團法人民間司法改革基金會備份。
